【裁判字號】    96,小上,33
【裁判日期】    970312
【裁判案由】    返還修繕費
【裁判全文】
臺灣高雄地方法院民事判決              96年度小上字第33號
上  訴  人  甲○○
被上 訴 人  乙○
上列當事人間返還修繕費事件，上訴人對於民國96年6 月20日本
院岡山簡易庭96年度岡小字第742 號第一審判決提起上訴，本院
判決如下：
    主  文
原判決廢棄。
被上訴人在第一審之訴駁回。
第一、二審訴訟費用合計新台幣貳仟伍佰元由被上訴人負擔。
    事實及理由
一、本件被上訴人經合法通知，未於言詞辯論期日到場，核無民
    事訴訟法第386 條所列各款情形，爰依上訴人之聲請，由其
    一造辯論而為判決。
二、被上訴人主張：被上訴人於民國96年4 月24日向上訴人承租
    門牌號碼高雄縣橋頭鄉明德新村29號房屋1 棟（下稱系爭房
    屋），惟因系爭房屋牆壁、水泥脫落，門窗損壞，上訴人乃
    要求被上訴人負擔系爭房屋之修繕費新臺幣（下同）19,000
    元，嗣被上訴人於96年4 月25日交付10,000元（下稱系爭修
    繕費）予上訴人，上訴人並應允於同年月28日先油漆。嗣被
    上訴人於同年月27日致電予上訴人，經其妻告知上訴人至新
    竹辦事，於同年4 月30日才會返家，惟被上訴人於同年4 月
    28日前往上訴人住處，竟發現上訴人在家，並未外出，經被
    上訴人質疑上訴人，上訴人竟表示不願出租系爭房屋予被上
    訴人，被上訴人亦同意不予承租，是兩造間租賃契約既經合
    意解除，上訴人自應將所受領系爭修繕費返還予被上訴人。
    被上訴人爰依民法關於解除契約之法律規定，提起本訴，並
    聲明：上訴人應給付被上訴人10,000元。
三、上訴人則以：
  (1)上訴人於96年5 月14日收受本院岡山簡易庭送達證書，其上
    係記載於96年6 月6 日上午11時20分調解通知書，並未載明
    欲行言詞辯論，嗣上訴人於96年6 月6 日至原審岡山簡易庭
    報到後，係先由調解委員進行調解，嗣調解不成立，調解委
    員僅告知下次將由法官傳訊，並未言明要開言詞辯論庭，上
    訴人即自行離開，詎原審竟以上訴人經合法通知未到庭，而
    依被上訴人聲請為一造辯論判決。原審未踐行合法通知程序
    ，而逕為一造辯論判決，自屬違背法令等語。
  (2)系爭房屋係訴外人劉幼韋所有，因其過世，且其妹劉美華又
    罹患小腦萎縮症，無法自理，劉美華遂委由上訴人將系爭房
    屋出租，適被上訴人有意承租系爭房屋，兩造遂成立租賃契
    約，又因系爭房屋尚需整修，被上訴人亦同意自行出資修繕
    ，並請上訴人介紹裝修鋁門窗之廠商，經上訴人介紹忠昇企
    業有限公司之負責人劉大慶予被上訴人，在其居中聯絡下，
    被上訴人同意給付12,000元予劉大慶，由劉大慶裝修系爭房
    屋之鋁門窗，嗣被上訴人於96年4 月25日將系爭修繕費交予
    上訴人，請上訴人轉交予劉大慶，上訴人嗣後亦已將系爭修
    繕費轉交予劉大慶收受，上訴人並未自行花用。嗣兩造確於
    同年4 月28日合意解除租賃契約，惟上訴人僅係居中介紹及
    轉交系爭修繕費，伊自無返還系爭修繕費之義務等語置辯。
    聲明：駁回被上訴人之訴。
四、原審為上訴人敗訴之判決，上訴人不服，提起上訴，於本院
    聲明：(1)原判決廢棄。(2)被上訴人於第一審之訴駁回。被上
    訴人於本院經合法通知，未於言詞辯論期日到場，亦未提出
    書狀作何聲明或陳述。
五、兩造對下列事項不予爭執，並有上訴人出具之字據1 紙（原
    審卷第5頁），堪認為真實：
  (1)被上訴人於96年4 月24日向上訴人承租系爭房屋。嗣被上訴
    人於96年4 月25日交付10,000元予上訴人，並由上訴人出具
    字據1 紙，其上記載：「茲收到乙○先生壹萬元房子整修費
    （含鋁門窗油漆粉刷），剩餘玖仟元完工後一次付清。」。
  (2)被上訴人實際並未居住使用系爭房屋，且兩造於96年4 月28
    日合意解除系爭房屋之租賃契約。
六、本件爭點為：
  (1)原審依被上訴人之聲請為一造辯論判決，是否合法？
  (2)被上訴人請求上訴人返還系爭修繕費，有無理由？
七、原審依被上訴人之聲請為一造辯論判決，是否合法？
    按言詞辯論期日之通知書，應記載到場之日、時及處所。除
    向律師為送達者外，並應記載不到場時之法定效果；言詞辯
    論期日，當事人之一造不到場者，得依到場當事人之聲請，
    由其一造辯論而為判決；有下列各款情形之一者，法院應以
    裁定駁回前條聲請，並延展辯論期日：一、不到場之當事人
    未於相當時期受合法之通知者，民事訴訟法第252 條、第38
    5 條第1 項前段、第386 條第1 款分別定有明文。本件原審
    於96年5 月14日送達96年6 月6 日上午11 時20 分之調解通
    知書予上訴人，嗣上訴人96年6 月6 日上午11時20分有至岡
    山簡易庭報到進行調解等情，業據上訴人陳述屬實，並有本
    院岡山簡易庭送達證書、民事報到單及調解委員書寫之調解
    內容各1 份附卷可憑（原審卷第9 、11、12頁），惟原審於
    96年6 月6 日上午12時5 分之調解程序筆錄係記載：【法官
    ：「諭知本件相對人（指上訴人）經合法送達，其不到庭調
    解有何意見？」聲請人：「請求即時辯論。」法官：「諭知
    本件調解不成立，改分岡小字並命即時辯論。」】（原審卷
    第14頁），已與上開民事報到單記載上訴人有報到進行調解
    之情形不符。而依民事訴訟法第436 條之12規定，民事訴訟
    法第436 條之8 所定事件（即指小額訴訟程序），依法應行
    調解程序者，如當事人一造於調解期日5 日前，經合法通知
    無正當理由而不於調解期日到場，法院得依到場當事人之聲
    請，命即為訴訟之辯論，並得依職權由其一造辯論而為判決
    ，調解期日通知書並應記載前項不到場之效果。惟本件上訴
    人已到場進行調解，並非未到場，已如上述，是法院自不得
    依上揭規定，就訴訟為即時辯論並為一造辯論判決。又上開
    本院岡山簡易庭送達證書僅記載96年6 月6 日上午11時20分
    之調解通知書，並未通知上揭期日不到場之效果或欲行言詞
    辯論，是原審並未合法通知上訴人言詞辯論期日，依上揭民
    事訴訟法第252 條、第385 條第1 項前段、第386 條第1 款
    等規定，法院不得准許當事人一造辯論之聲請，原審卻准許
    被上訴人一造辯論之聲請，而為一造辯論判決，自屬於法有
    違。綜上，上訴人於原審已到場進行調解，且原審未合法通
    知上訴人言詞辯論期日，卻准許被上訴人一造辯論之聲請，
    而為一造辯論判決，依民事訴訟法第436 條之24、第468 條
    之規定，原審判決已有法規適用不當之違法。
八、被上訴人請求上訴人返還系爭修繕費，有無理由？
    被上訴人主張：上訴人要求伊負擔系爭房屋之修繕費，伊並
    交付系爭修繕費予上訴人，嗣租賃契約業經兩造合意解除，
    上訴人自應將所受領系爭修繕費返還伊等語，上訴人則辯稱
    ：伊僅係居中介紹劉大慶裝修系爭房屋之鋁門窗，被上訴人
    係與劉大慶自行成交，伊係受被上訴人之委託將系爭修繕費
    轉交予劉大慶，伊並無返還系爭修繕費之義務等語，經查：
  (1)上訴人陳稱：伊居中介紹劉大慶裝修系爭房屋之鋁門窗，嗣
    被上訴人與劉大慶自行成交，伊係受被上訴人之委託將系爭
    修繕費轉交予劉大慶等情，業據證人劉大慶於本院證稱：伊
    認識上訴人，但不認識被上訴人。當時上訴人打電話給伊，
    說被上訴人要租系爭房屋且要裝鋁門窗，請伊派師傅過去量
    一下。伊派員工蘇文良過去量門及窗子尺寸，伊估價之後，
    打電話給上訴人表示價格合計13,000元，當時被上訴人在電
    話旁要求減價，之後以12,000元成交，被上訴人同意這個價
    格並請伊施作。嗣伊將鋁門窗做好了，但因系爭房屋尚在油
    漆無法安裝，伊向上訴人表示可否請被上訴人先付一些錢，
    上訴人就拿10,000元給伊，並告知這筆錢是被上訴人請他轉
    交的，伊也寫了1 張收據給上訴人等語（本院卷第45、46頁
    ）及證人即劉大慶之員工蘇文良於本院證稱：伊有去系爭房
    屋量門及窗的尺寸，當時是被上訴人叫伊量的，伊量好後就
    回去將尺寸告知劉大慶等語（本院卷第33頁）屬實，並有上
    訴人出具之字據（原審卷第5 頁）及證人劉大慶出具之收據
    各1 紙在卷可參（本院卷第11頁），是依上揭證人2 人證詞
    可知，證人蘇文良係依被上訴人指示量度鋁門窗之尺寸，且
    證人劉大慶亦係與被上訴人磋商價格，而被上訴人為支付鋁
    門窗之費用，將系爭修繕費10,000元託由上訴人轉交予證人
    劉大慶，足認證人劉大慶係與被上訴人成立鋁門窗之修繕契
    約，且系爭修繕費係被上訴人委由上訴人代其轉交之修繕費
    之事實，應可認定。是上訴人辯稱：伊僅係居中介紹及代為
    轉交系爭修繕費等語，應可採信。
  (2)被上訴人雖主張：係上訴人要求伊負擔系爭房屋之修繕費，
    伊遂交付系爭修繕費予上訴人等語，惟查，依上訴人所提出
    租屋雙方同意書（本院卷第6 頁）第5 點所載：「修理門窗
    費用12,000元。屋內粉刷油漆及屋內牆壁、門窗外、門窗內
    、客廳、廁所地面打掃清潔等污物清除運走7,000 元。」，
    僅係約定修理門窗費用之金額，並未約定應由何人負擔，且
    證人劉大慶係與被上訴人成立鋁門窗之修繕契約，系爭修繕
    費亦係被上訴人委由上訴人代其轉交等情，已如上述，是被
    上訴人主張係上訴人要求伊負擔系爭房屋之修繕費云云，不
    足為採。
  (3)綜上，上訴人固有收受上訴人所交付系爭修繕費，惟系爭修
    繕費係被上訴人委由上訴人代其轉交之修繕費，自與系爭房
    屋之租賃契約無關，是兩造雖於96年4 月28日合意解除系爭
    房屋之租賃契約，惟系爭修繕費既與租賃契約無關，上訴人
    自無返還系爭修繕費之義務，從而，被上訴人依據民法第25
    9 條第1 款規定，請求上訴人返還系爭修繕費，自屬無據。
九、綜上所述，原審准許被上訴人一造辯論之聲請，而為一造辯
    論判決，有法規適用不當之違法，已屬無可維持，且上訴人
    並無返還系爭修繕費之義務，被上訴人請求上訴人返還系爭
    修繕費，為無理由，不應准許，則原審判命上訴人應給付被
    上訴人系爭修繕費10,000元，並為假執行之宣告，自有未洽
    。上訴意旨指摘原判決不當且違背法令，求予廢棄改判，為
    有理由，自應由本院予以廢棄改判，爰判決如主文第2 項所
    示。
十、末按於小額訴訟之上訴程序，法院為訴訟費用之裁判時，應
    確定其費用額，民事訴訟法第436 條之19第1 項、第436 條
    之32第1 項定有明文。本件上訴為有理由，則第一、二審裁
    判費用合計2,500 元，自應由被上訴人負擔，爰併為判決如
    主文第3項所示。
十、據上論結，本件上訴為有理由，依民事訴訟法第436 條之32
一  第2 項、第436 條之19第1 項、第450 條、第78條，判決如
    主文。
中    華    民    國    97    年    3     月    12    日
                  民事鳳山分庭審判長法  官  楊富強
                                    法  官  林意芳
                                    法  官  呂憲雄
以上正本證明與原本無異。
本判決不得上訴。
中    華    民    國    97    年    3     月    12    日
                                    書記官  李文廣


司法院資訊處製作；財團法人民間司法改革基金會備份。
